臺灣高等法院民事判決　　　　　　　　 96年度上易字第628號
上　訴　人　甲○○
　　　　　　戊○○
共　　　同
訴訟代理人　王東山律師
複　代理人　李美寬律師
　　　　　　林孝甄律師
被　上訴人　丁○○○
　　　　　　丙○○
　　　　　　乙○○
共　　　同
訴訟代理人　莊守禮律師
上列當事人間請求回復原狀等事件，上訴人對於中華民國九十六
年六月五日臺灣臺北地方法院九十五年度重訴字第九四六號第一
審判決，提起上訴，本院於九十六年九月十一日言詞辯論終結，
判決如下：
    主  文
原判決關於駁回上訴人後開第二、三、四項之訴部分，及除確定
部分外訴訟費用之裁判均廢棄。
被上訴人應將座落台北市○○區○○段三小段四七九地號土地上
如附圖Ａ部分（面積十六平方公尺）之地上物拆除並將土地騰空
返還予上訴人及其他全體共有人。
被上訴人應再給付上訴人甲○○新台幣肆拾陸萬肆仟玖佰肆拾元
，及自民國九十五年六月五日起至前開地上物拆除並騰空返還土
地之日止，按月再給付新台幣柒仟柒佰肆拾玖元。
被上訴人應再給付上訴人戊○○新台幣肆拾陸萬肆仟玖佰肆拾元
及自民國九十五年六月五日起至前開地上物拆除並騰空返還土地
之日止，按月再給付新台幣柒仟柒佰肆拾玖元。
第一、二審訴訟費用除確定部分外，均由被上訴人負擔。
      事實及理由
一、上訴人起訴主張：坐落臺北市○○區○○段三小段四七九地
    號土地（下稱系爭土地）為兩造及其他共有人分別共有。被
    上訴人丁○○○、丙○○、乙○○未經全體共有人同意，就
    系爭土地加蓋圍牆（如附圖一Ａ部分，下稱Ａ部分）使用，
    且排除上訴人及其他共有人使用，因此獲有利益。被上訴人
    雖辯稱全體共有人就Ａ部分成立分管協議云云，然未舉證以
    實其說。又附圖一Ｅ部分始為竣工圖所示以圍牆包圍部分，
    而未及於Ａ部分，Ａ部分顯係被上訴人之被繼承人周太平在
    未經全體共有人之同意下自行加建。系爭土地之申報地價為
    每平方公尺新台幣（下同）七萬五千六百元，公告現值則為
    每平方公尺二十三萬三千元。因其受有不當得利之期間，自
    民國（下同）九十年六月五日起至九十五年六月四日止，共
    計五年，全體共有人每月得請求之不當得利金額為四萬五千
    三百六十元，上訴人就系爭土地之應有部分各為四分之一，
    是以上訴人每人各得請求一萬一千三百四十元。爰本於民法
    第八百二十一條、第七百六十七條、第一百七十九條之法律
    關係，求為命：被上訴人三人應將如附圖Ａ部分（面積十六
    平方公尺）之地上物拆除並將土地騰空返還予上訴人及其他
    全體共有人。並應再給付上訴人甲○○、戊○○各四十六萬
    四千九百四十元，及自九十五年六月五日起至前開地上物拆
    除並騰空返還土地之日止，按月再給付上訴人甲○○、戊○
    ○各七千七百四十九元之判決。（上訴人於原審起訴聲明為
    ：被上訴人應將附圖一Ａ部分及附圖二Ｂ、Ｄ部分之地上物
    拆除並將土地騰空返還予上訴人及其他全體共有人；被上訴
    人應給付上訴人甲○○、戊○○各六十八萬零四百元，及自
    九十五年六月五日起至拆除並騰空返還之日止，按月給付上
    訴人甲○○、戊○○各一萬一千三百四十元。原審則判命被
    上訴人應將如附圖二所示Ｂ、Ｄ部分之地上物拆除，並將土
    地返還上訴人及其他全體共有人；被上訴人應給付上訴人甲
    ○○、戊○○各二十一萬五千四百六十元，及自九十五年六
    月五日起至拆除上開地上物並返還土地之日止，按月給付上
    訴人甲○○、戊○○各三千五百九十一元。駁回上訴人其餘
    之訴。上訴人就其敗訴部分，全部上訴。被上訴人就其敗訴
    部分並未據以上訴，應已確定。）上訴聲明：(一)原判決不利
    於上訴人之部分廢棄。(二)被上訴人應將座落台北市○○區○
    ○段三小段四七九地號土地上如附圖Ａ部分（面積十六平方
    公尺）之地上物拆除並將土地騰空返還予上訴人及其他全體
    共有人。被上訴人應再給付上訴人甲○○四十六萬四千九百
    四十元，及自九十五年六月五日起至前開地上物拆除並騰空
    返還土地之日止，按月再給付上訴人甲○○七千七百四十九
    元。被上訴人應再給付上訴人戊○○四十六萬四千九百四十
    元，及自九十五年六月五日起至前開地上物拆除並騰空返還
    土地之日止，按月再給付上訴人戊○○七千七百四十九元。
    (三)訴訟費用均由被上訴人等負擔。
二、被上訴人則以：被上訴人否認有「無權占有系爭地號，搭建
    地上物，並排除上訴人及其他共有人使用」之事實。縱有上
    開事實，上訴人亦應舉證「被上訴人自起訴前五年起，迄今
    均無權占有之事實」。依竣工圖所示，該編號Ａ之部分確設
    計為一樓房屋後方之庭院，且依原審調查之結果，上訴人甲
    ○○之父王健藏及上訴人戊○○皆為原始起造人，原始起造
    人對原始建築設計及竣工圖之內容自不能諉為不知，故本件
    若依現行公寓大廈管理條例之觀念來理解，編號Ａ部分之土
    地即屬於「約定專用」之部分，而其所謂之「約定專用」之
    「約定」即應自起造人參與建築設計、施工過程、竣工、申
    請使用執照及遷入居住時即已一步步自然產生，在每一階段
    縱無訂立正式之書面契約，亦無解於該「約定」之存在其間
    ，故原審認定當事人間存有默示之分管契約，顯即未違背各
    起造當事人之原意，是被上訴人對於編號Ａ部分之土地即因
    分管之事實而確有「專用」之權利存在，上訴人請求回復原
    狀即屬無據。況六十五年七月二日完成取得使用執照時，即
    將一樓庭院加蓋屋頂至今，至上訴人起訴時（九十五年六月
    五日），將近三十年期間內，上訴人從未就加蓋部分主張權
    利或異議。是上訴人起訴請求拆屋還地，亦已罹於民法第一
    百二十五條所定之消滅時效。又被上訴人之被繼承人周太平
    與上訴人等縱訂有「同意興建及使用書」，因年代久遠，其
    真實性存疑，亦與本案無關。且當時公寓大廈管理條例尚未
    施行，應依民法第一條，依社會一般習慣及原始竣工圖及起
    造人名冊之約定解決系爭房地使用爭議。上訴人不能任意主
    張以申報地價年息百分之十之最高額計算不當得利金額，尚
    須審酌基地位置、工商繁榮程度、利用基地人之受利益情況
    、鄰地租金情況等全盤狀況，以為適當之認定，應以申報地
    價年息百分之三為適當等語，資為抗辯。答辯聲明：(一)上訴
    駁回。(二)上訴費用由上訴人負擔。
三、上訴人主張系爭土地為兩造及其他共有人共有，上訴人就系
    爭土地各有四分之一權利，被上訴人則各有十二分之一之權
    利。系爭土地上有圍牆圍成如附圖所示Ａ部分之事實，為被
    上訴人所不爭執，堪信為真實。上訴人另主張被上訴人未經
    全體共有人同意，就系爭土地加蓋圍牆，占用土地面積共計
    十六平方公尺，且排除上訴人及其他共有人使用，本於民法
    第八百二十一條、第七百六十七條、第一百七十九條之法律
    關係，求為命被上訴人應將如附圖Ａ部分之地上物拆除並將
    土地騰空返還予上訴人及其他全體共有人。並應再給付上訴
    人甲○○、戊○○相當於租金之不當得利等語，則為上訴人
    所否認，並以上開情詞置辯。是以本件兩造爭執要點即在於
    ：Ａ部分有無分管協議專供一樓所有權人單獨使用？上訴人
    之物上請求權有無罹於時效？上訴人得否請求拆屋還地？上
    訴人請求相當於租金之不當得利金額以多少為適當？茲析述
    如下。
四、Ａ部分有無分管協議專供一樓所有權人單獨使用？上訴人之
    物上請求權有無罹於時效？上訴人得否請求拆屋還地？
  (一)被上訴人辯稱：共有物之分管契約，並不以訂立書面為必要
    ，倘共有人間實際上劃定使用範圍，對各自占有管領之部分
    ，互相容忍，對於他共有人使用、收益各自占有之部分，未
    予干涉，已歷有年所，即非不得承認有默示分管契約之存在
    。系爭房屋係於六十五年七月二日取得使用執照，當時所有
    區分所有權人即約定Ａ部分一樓庭院為一樓住戶單獨使用，
    當時原始起造人為周太平（被上訴人之被繼承人）、周喜文
    、王健藏（上訴人甲○○之父）、戊○○，依竣工圖影本所
    載，一樓庭院即Ａ部分於起造時即設有圍牆包圍，且僅一樓
    所有權人單獨擁有圍牆出入門戶之鑰匙可自由進出，是附圖
    Ａ部分是合法建造，足證該部分已有分管協議云云，然為上
    訴人所否認。
  (二)經查，被上訴人使用Ａ部分，於圍牆上加蓋鐵皮浪板及鐵捲
    門，並另設不銹鋼門。其上二樓住戶並將陽台築於Ａ部分圍
    牆上，有上訴人所提出之照片一幀可資佐證（見原審卷第八
    四頁下方照片參照），依其鐵捲門、不銹鋼門及鐵皮浪板外
    觀，其設置已有相當長之期間。再該不銹鋼門及鐵捲門均設
    有鎖鑰，如非持有該鎖之鑰匙者，無從進入。上訴人主張被
    上訴人使用Ａ部分，排除上訴人及其他共有人使用，應可信
    為真實。
  (三)按「當事人主張有利於己之事實者，就其事實有舉證之責任
    」，民事訴訟法第二百七十七條定有明文，是被上訴人辯稱
    Ａ部分有與其他共有人成立分管協議，自應就此有利於己之
    事實存在，負舉證責任。又按默示之承諾，必依要約受領人
    之舉動，或其他情事足以間接推知其有承諾之意思者，始得
    認之，若單純之沉默，則除依交易上之慣例或特定人間之特
    別情事，足認為承諾者外，不得認為承諾，最高法院二十一
    上字第一五九八號著有判例可稽。
  (四)經查被上訴人對於「Ａ部分有與其他共有人成立分管協議」
    此有利於己之事實存在，始終不能舉證以實其說，已難採信
    。且查上訴人主張：「附圖一Ｅ部分所示，該部分原屬陽臺
    ，換言之，該部分始為竣工圖所示以圍牆包圍部分，而未及
    於Ａ部分，且由原證六之照片觀之，Ａ部分應係事後搭蓋無
    疑，職此，Ａ部分顯係被上訴人之被繼承人周太平在未經全
    體共有人之同意下自行加建，自屬無權占有甚明。」等語，
    經核竣工圖所示以圍牆包圍部分，並無任何鐵捲門、不銹鋼
    門及鐵皮浪板，足見目前現場地上物情形，顯非竣工時所建
    ，而係嗣後搭蓋。而依台北市大安地政事務所測量之附圖，
    陽台為虛線所示Ｅ部分，與主建物外緣距離並不寬。勘測之
    建物位置即Ａ部分，則已距主建物外緣相當遠。再參以竣工
    圖所示之防火巷寬達三公尺（見原審卷第一八四頁）而目前
    防火巷已甚窄，以及Ａ部分上方之鐵窗亦顯係自原陽台向外
    擴展搭蓋之違建，益加可證上訴人主張Ａ部分顯係被上訴人
    之被繼承人周太平在未經全體共有人之同意下自行加建，自
    屬無權占有等語，應可採信。則自不得僅以上訴人之前未要
    求被上訴人等人拆除，即遽認全體共有人曾就Ａ部分成立分
    管協議。從而，被上訴人既不能舉證全體共有人曾就Ａ部分
    成立分管協議，依舉證責任分配原則，自應受不利之認定。
    被上訴人執此抗辯，即非可採。
  (五)按已登記不動產所有人之回復請求權，無民法第一百二十五
    條消滅時效規定之適用，司法院大法官會議解釋釋字第一０
    七號可資參照。查本件被上訴人Ａ部分所坐落土地為已登記
    之不動產，有上訴人所提出之土地登記謄本在卷可憑，且上
    訴人係以民法第七百六十七條規定為請求權基礎而請求被上
    訴人拆除地上物及返還土地，依上開解釋文內容所載，上訴
    人之請求權自無罹於時效的問題。被上訴人執此抗辯，仍非
    可採。
  (六)按所有人對於無權占有或侵奪其所有物者，得請求返還之。
    對於妨害其所有權者，得請求除去之。有妨害其所有權之虞
    者，得請求防止之；各共有人對於第三人，得就共有物之全
    部為本於所有權之請求。但回復共有物之請求，僅得為共有
    人全體之利益為之，民法第七百六十七條、第八百二十一條
    分別定有明文。上訴人為系爭土地部分共有人，有土地登記
    謄本在卷可稽，被上訴人就Ａ部分坐落於系爭共有土地，為
    無權占有，上訴人自得依前開法條規定，請求被上訴人將之
    拆除，並請求被上訴人將所占用基地返還予上訴人及其餘全
    體共有人。
五、上訴人請求相當於租金之不當得利金額以多少為適當？
  (一)按城市地方房屋之租金，以不超過土地及其建築物申報總價
    年息百分之十為限，土地法第九十七條有明文規定。
  (二)經查，本院至現場履勘，系爭房屋位於臺北市○○路九號，
    附近有坡心市場，步行約十餘分鐘；遠東大飯店及遠企步行
    約十分鐘。系爭房屋後方有立人中小學；另步行約十五至二
    十分鐘可至基隆路捷運站等情（見原審卷第四七頁）。再關
    於附近道路、交通、商業情形亦有上訴人所提出附近照片在
    卷可佐（見原審卷第一五頁至第三九頁），顯見附近商業繁
    榮、交通便利情形。再參照被上訴人就如附圖所示Ａ部分之
    使用，係擴大房屋使用面積，利用之程度甚高。參以被上訴
    人於原審自認將系爭一樓房屋出售之價格高達三千萬元以上
    （見原審卷第九九頁）等一切情狀，本院參酌土地法第九十
    七條之規定，認以土地申報總價年息百分之十計算每月相當
    於租金損害為當。
  (三)再查，系爭房屋坐落之土地每平方公尺之申報地價為七萬五
    千六百元，有上訴人所提出之土地登記謄本可參，被上訴人
    如附圖所示Ａ部分占用面積為十六平方公尺，加上已判決確
    定之Ｂ、Ｄ部分占用面積五十七平方公尺，合計被上訴人占
    用面積為七十三平方公尺，而上訴人甲○○、戊○○就系爭
    土地權利範圍各為四分之一。則上訴人每月相當於租金損害
    應各為一萬一千四百九十八元（計算方式：七萬五千六百×
    七十三×百分之十÷十二÷四≒一萬一千四百九十八）。則
    上訴人起訴回溯五年，被上訴人各應給付上訴人之金額為六
    十八萬九千八百五十元。及自九十五年六月五日起至系爭地
    上物拆除並騰空返還之日止，按月給付上訴人各一萬一千四
    百九十八元。
六、綜上所述，上訴人依據依民法第七百六十七條、第八百二十
    一條、第一百七十九條規定，請求被上訴人將Ａ部分之地上
    物拆除，並請求被上訴人將如上開地上物坐落之土地返還予
    上訴人及其他全體共有人，為有理由，應予准許。上訴人並
    請求被上訴人給付上訴人甲○○、戊○○各六十八萬零四百
    元，及自九十五年六月五日起至拆除並騰空返還之日止，按
    月給付上訴人甲○○、戊○○各一萬一千三百四十元，並未
    逾本院核算應予准許部分，即屬全部有理由，應予准許。原
    審未予詳查，遽認Ａ部分有分管協議專供一樓所有權人單獨
    使用，而駁回上訴人此部分之請求，並僅核定以土地申報總
    價年息百分之四計算每月相當於租金之不當得利，而僅命被
    上訴人給付上訴人各二十一萬五千四百六十元，及自九十五
    年六月五日起至拆除並騰空返還之日止，按月給付上訴人各
    三千五百九十一元，容有未洽。則扣除原判決所命之給付金
    額，被上訴人應再給付上訴人甲○○四十六萬四千九百四十
    元，及自九十五年六月五日起至前開地上物拆除並騰空返還
    土地之日止，按月再給付上訴人甲○○七千七百四十九元。
    被上訴人應再給付上訴人戊○○四十六萬四千九百四十元，
    及自九十五年六月五日起至前開地上物拆除並騰空返還土地
    之日止，按月再給付上訴人戊○○七千七百四十九元。上訴
    意旨就此部分指摘原判決不當，求予廢棄改判，為有理由。
    爰由本院將原判決此部分予以廢棄，改判如主文第二、三、
    四項所示。
七、本件事證已臻明確，兩造其餘之攻擊防禦方法及所提之證據
    ，經審酌後認均無礙判決之結果，爰不予一一論述。
八、據上論結，本件上訴為有理由，爰依民事訴訟法第四百五十
    條、第七十八條、第八十五條第一項前段，判決如主文。
中　　華　　民　　國　　96　　年　　9 　　月　　19　　日
                    民事第三庭
                        審判長法　官    林敬修
　　　　　　　　　  　　　　　法　官    黃騰耀
　　　　　　　　　　　　  　　法　官    藍文祥
正本係照原本作成。
不得上訴。
中　　華　　民　　國　　96　　年　　9 　　月　　20　　日
　　　　　　　　　　　　　　  書記官    顧倪淑貞
